臺灣高等法院刑事判決
111年度上訴字第2933號
上  訴  人  
即  被  告  徐德興

上列上訴人即被告因傷害案件，不服臺灣士林地方法院111年度
訴字第57號，中華民國111年4月26日第一審判決（起訴案號：臺
灣士林地方檢察署110年度偵字第15964號），提起上訴，本院判
決如下：
    主  文
原判決撤銷。
徐德興犯傷害罪，處拘役拾日，如易科罰金，以新臺幣壹仟元折
算壹日。
    事  實
一、徐德興為址設臺北市○○區○○路00號「全家便利商店」寧夏店
    店員，於民國110年8月14日23時28分許，在前揭店內，勸導
    入內消費之葉敏鴻須依照政府規定配戴口罩，葉敏鴻因而心
    生不滿，以徒手及安全帽攻擊徐德興，致徐德興受有左手臂
    、右膝、頸部、臉部多處挫傷之傷害（葉敏鴻經原審判處犯
    傷害罪，未上訴而確定）；徐德興因平白遭受攻擊而心有不
    甘，基於傷害犯意，於葉敏鴻停止攻擊行為步出前揭商店後
    ，仍追出門外，以右手揮擊葉敏鴻右側下巴1拳，再以左手
    揮擊葉敏鴻後頸部1拳，致葉敏鴻失去重心而朝前倒地，受
    有右側眼及眼眶週圍挫傷、下唇擦傷、胸部挫傷、右手部挫
    傷、右食指擦傷等傷害。
二、案經葉敏鴻訴由臺北市政府警察局大同分局報告臺灣士林地
    方檢察署檢察官偵查起訴。
    理  由
一、證據能力：按被告以外之人於審判外之言詞或書面陳述，除
    法律有規定者外，不得作為證據，刑事訴訟法第159條第1項
    固定有明文。惟按當事人、代理人或辯護人於法院調查證據
    時，知有第159條第1項不得為證據之情形，而未於言詞辯論
    終結前聲明異議者，視為有前項之同意，同法第159條之5第
    2項亦定有明文。本件當事人對於本判決下列所引用之供述
    證據之證據能力，於本院行準備程序時均表示無意見而不予
    爭執，迄至言詞辯論終結前亦未再聲明異議，本院審酌上開
    證據資料製作時之情況，尚無違法不當及證明力明顯過低之
    情形，爰依前開規定，認均具有證據能力。又本院下列所引
    用之非供述證據（卷內之文書、物證）之證據能力部分，並
    無證據證明係公務員違背法定程序所取得，且當事人等於本
    院亦均未主張排除其證據能力，本院審酌前揭非供述證據並
    無顯不可信之情況與不得作為證據之情形，依刑事訴訟法第
    158條之4反面解釋及第159條之4之規定，應認均有證據能力
    。
二、訊據上訴人即被告徐德興固坦承有於前揭時、地對告訴人葉
    敏鴻揮拳，惟矢口否認有何傷害之犯行，辯稱僅係要嚇阻告
    訴人，且告訴人之傷勢並非其造成云云。
三、經查：
　㈠被告為全家便利商店寧夏店之店員，於上開時、地，勸導入
    內消費之告訴人須依照政府規定配戴口罩，告訴人因而心生
    不滿，以徒手及安全帽攻擊被告，致被告受有左手臂、右膝
    、頸部、臉部多處挫傷之傷害等情，為被告供述明確，核與
    證人即全家便利商店員工吳函庭於原審證述（原審卷第57至
    60頁）、告訴人於警詢、偵查及原審陳述相符（110年度偵
    字第15964號卷第11至15、71至73頁、原審卷第30頁），並
    有馬偕紀念醫院診斷證明書可稽（110年度偵字第15964號卷
    第45頁），此部分事實堪以先行認定。
　㈡原審勘驗「全家超商CCTV錄影影像光碟」，勘驗結果為：「
    影片時間5分14秒至5分30秒，葉敏鴻從畫面左方出現，欲往
    超商外離去，徐德興從畫面下方出現，跟隨在葉敏鴻後方，
    影片時間5分16秒，葉敏鴻已經步出超商外，背對著徐德興
    ，而徐德興則加快步行速度，舉起右拳向前揮擊，影片時間
    5分17秒，徐德興朝葉敏鴻的右側下巴揮擊一下，緊接著再
    以左手向葉敏鴻後頸部揮擊一下，葉敏鴻往前倒地，後來葉
    敏鴻倒地後嘗試起身，但又往前滑倒，接著葉敏鴻始搖搖晃
    晃起身，並離開現場」，此有勘驗筆錄在卷可稽（原審卷第
    31頁），核與告訴人於偵查中證稱：我在商店門口的時候，
    被告不知道拿什麼東西敲我，打到我好像是頭這邊，我整個
    人就倒下等語相符（110年度偵字第15964號卷第73頁），是
    被告於告訴人停止攻擊行為步出商店後，仍追出門外，以右
    手揮擊告訴人右側下巴1拳，再以左手揮擊告訴人後頸部1拳
    ，致告訴人失去重心而朝前倒地等情，堪以認定。
　㈢被告雖辯稱僅係要嚇阻告訴人，阻止告訴人逃離云云。然查
    ，依前揭勘驗內容顯示，當時告訴人已步出超商，未見有再
    對被告攻擊之行為，被告緊追在後，於超商外對告訴人為攻
    擊行為，該時間點告訴人既已停止攻擊行為而離去，被告自
    無嚇阻告訴人之必要，又如係要阻止他人離去，應會以言語
    喝止，或以攔阻或拉住之方式為之，被告係對告訴人為揮擊
    之行為，實難認係為攔阻告訴人離去，故被告前揭辯詞，不
    足採信。至被告於原審雖辯稱係遭告訴人攻擊，始為自我防
    衛行為云云，因告訴人已終止不法侵害而欲離去，已非「現
    在」不法之侵害，被告於此時對告訴人為攻擊行為，自與正
    當防衛之要件未合。從而，被告係基於傷害之犯意對告訴人
    為攻擊之行為，足堪認定。
　㈣被告另辯稱：我只有打到他脖子，為何會造成腦部等傷害，
    且告訴人在馬偕醫院又追打我，告訴人既已前往馬偕醫院，
    為何不在馬偕醫院看診，而是前往其他醫院開立診斷證明，
    其傷勢真偽難判云云。經查，告訴人於110年8月15日0時25
    分前往臺北市立聯合醫院中興院區，經診斷受有右側眼及眼
    眶週圍挫傷、下唇擦傷、胸部挫傷、右手部挫傷、右食指擦
    傷之傷害等情，有台北市立聯合醫院（中興院區）驗傷診斷
    證明書可稽（110年度偵字第15964號卷第47至48頁）。被告
    先朝告訴人右側下巴揮擊一下，再以左手向告訴人後頸部揮
    擊一下，告訴人因而往前倒地等情，有前揭勘驗筆錄可稽，
    而依告訴人之傷勢觀察，該受傷之部位與被告之攻擊位置（
    下巴、後頸部）及告訴人倒地可能撞及之部位並無不合，而
    告訴人之倒地既係因被告之攻擊行為所造成，則因其倒地所
    致之傷害，自與被告之攻擊行為間有相當因果關係。另告訴
    人於警詢中陳稱：我先返回家中拿健保卡，後來去馬偕醫院
    ，我在馬偕醫院急診門口遇到被告，被告看到我就自己跑掉
    且跌倒，因為馬偕醫院人太多，所以我就到中興醫院驗傷等
    語（110年度偵字第15964號卷第13頁），已敘明其前往臺北
    市立聯合醫院中興院區看診之原因，並無何不合理之處，且
    告訴人於2人衝突後約1小時即前往驗傷，足認該傷勢確為被
    告之攻擊行為所造成。
　㈤被告雖聲請將臺北市立聯合醫院（中興院區）驗傷診斷證明
    書送請第三單位進行鑑定，確認被告之行為是否會造成前揭
    傷勢。然關於事實之認定，本即為法院之權責，而該傷勢確
    為被告之攻擊行為所造成，業經本院認定如前，該待證事實
    業已明瞭，無調查之必要性，附此敘明。
　㈥綜上所述，本案事證明確，被告前揭所辯，不足採信。被告
    犯行堪以認定，應依法論科。
四、論罪：
　㈠核被告所為，係犯刑法第277條第1項之傷害罪。
　㈡被告傷害告訴人之行為，客觀上雖有數個動作，惟係於密切
    接近之時、地實行，各行為之獨立性極為薄弱，且係出於同
    一傷害告訴人身體之目的，顯係基於單一犯意，侵害同一法
    益，依一般社會健全觀念，在時間差距上難以強行分開，應
    視為數個舉動之接續施行，合為包括之一行為予以評價較為
    合理，應論以接續犯一罪。
　㈢檢察官起訴書雖僅認被告係徒手揮打告訴人頭部一拳，惟經
    原審勘驗結果，被告係朝告訴人右側下巴、後頸部徒手各揮
    1拳，然起訴書未記載之部分與前開經起訴部分具有實質上
    一罪關係，本院自當併予審究。
五、撤銷原判決之理由：
　㈠被告上訴意旨略以：被告與告訴人並無於超商內有任何爭執
    ，告訴人因不滿店員提醒出入公共場所需戴口罩即出手毆打
    被告，告訴人於案發後欲逃離現場，被告欲阻止告訴人逃離
    ，情急之下揮手擊向告訴人下巴，而告訴人因先前有喝酒而
    跌倒，非被告所致。又被告事後至馬偕醫院驗傷，告訴人隨
    後亦到馬偕醫院追打被告，被告情急之下逃離，告訴人既已
    至馬偕醫院，卻未於馬偕醫院驗傷，反至1、2公里外之醫院
    驗傷，其傷勢真偽難辨等語。
　㈡原審認被告傷害犯行事證明確，爰予論罪科刑，固非無見，
    惟刑罰之量定，固屬法院自由裁量之職權行使，然刑事審判
    之量刑，旨在實現刑罰權之分配的正義，故法院對科刑判決
    之被告量刑，應符合罪刑相當原則，使罰當其罪，以契合人
    民之法律感情。此所以刑法第57條明定科刑時應審酌一切情
    狀，尤應注意該條所列各款情形，以為科刑輕重之標準（最
    高法院95年度台上字第1779號判決意旨參照）。經查，被告
    因配合政府政策，要求告訴人須依照規定配戴口罩，卻無故
    遭告訴人以徒手及安全帽攻擊、毆打，心中氣憤難平，始於
    告訴人離去時追上揮擊告訴人2拳，所為雖屬違法，然尚非
    不能理解被告心中之氣憤及委屈，原審就主動並持安全帽進
    行攻擊之告訴人判處有期徒刑3月，就事後因氣憤難平而以
    徒手反擊之被告判處有期徒刑2月，未能顯著區別被告、告
    訴人2人於本案可責性、惡性之輕重，量刑難認妥。被告以
    前揭理由否認犯行，提起上訴，業據本院逐一論駁說明如前
    ，被告上訴，固無理由，惟原判決既有上開無可維持之瑕疵
    可議，自應由本院將原判決予以撤銷改判。
　㈢本院以行為人之責任為基礎，並審酌被告於告訴人停止攻擊
    離去之際仍出手揮擊告訴人2拳，造成告訴人受傷，固有不
    當，然本案當時我國處於新冠肺炎疫情期間，政府一再宣導
    外出需配戴口罩，被告身為超商店員，配合政府政策勸導入
    店消費之告訴人應配戴口罩，卻無故遭告訴人攻擊、毆打，
    心中氣憤難平，該犯罪動機尚非不能理解，兼衡被告之犯後
    態度、素行、自陳之智識程度（國中畢業）、生活狀況（未
    婚，目前在超商工作，居住於超商庫房）等一切情狀，量處
    如主文第2項所示之刑，並諭知易科罰金之折算標準。
據上論斷，應依刑事訴訟法第369 條第1 項前段、第364 條、第
299 條第1 項前段，判決如主文。
本案經檢察官江耀民提起公訴，檢察官卓俊忠到庭執行職務。
中　　華　　民　　國　　111 　年　　10　　月　　13　　日
                  刑事第十六庭  審判長法　官 劉嶽承
                                      法　官 廖紋妤
                                      法　官 王耀興　　
以上正本證明與原本無異。
如不服本判決，應於收受送達後20日內向本院提出上訴書狀，其
未敘述上訴之理由者並得於提起上訴後20日內向本院補提理由書
（均須按他造當事人之人數附繕本）「切勿逕送上級法院」。
                                      書記官 蘇佳賢
中　　華　　民　　國　　111 　年　　10　　月　　13　　日
附錄：本案論罪科刑法條全文　　
中華民國刑法第277條第1項
傷害人之身體或健康者，處5年以下有期徒刑、拘役或50萬元以
下罰金。